【裁判字號】    91,上,369
【裁判日期】    920527
【裁判案由】    返還不當得利
【裁判全文】
臺灣高等法院臺中分院民事判決  九十一年度上字第三六九號
上  訴  人  丁○○
訴訟代理人  羅豐胤律師
複  代理人  黃靖閔律師
上  訴  人  乙○○
訴訟代理人  陳淑芬律師
複  代理人  戊○○
被  上訴人  甲○○
訴訟代理人  蔡坤旺律師
複  代理人  丙○○
右當事人間請求返還不當得利事件，上訴人對於中華民國九十一年八月二十八日
臺灣苗栗地方法院九十年度訴字第三六六號第一審判決提起上訴，本院判決如左：
    主    文
原判決關於命上訴人丁○○給付金額超過新台幣柒拾肆萬零陸佰柒拾壹元及自民國九
十年十一月九日起至清償日止，命上訴人乙○○給付金額超過新台幣伍拾壹萬捌仟肆
佰陸拾玖元及自民國九十年十一月十日起至清償日止，各按年息百分之五計算之利息
部分暨訴訟費用之裁判均廢棄。
右開廢棄部分，被上訴人在第一審之訴駁回。
其餘上訴駁回。
第一審及第二審訴訟費用由上訴人丁○○負擔十分之三，由上訴人乙○○負擔十分之
二，餘由被上訴人負擔。
    事    實
甲、上訴人丁○○方面：
一、聲明：求為判決：(一)原判決不利於上訴人部分請求廢棄。(二)第一、二審訴訟費用
    均由被上訴人負擔。
二、陳述：除與原判決記載相同者，茲引用之外，補稱：
    (一)原判決略以：經本院向銅鑼鄉農會查詢授信作業過程，據其所提之授信作業流
      程圖顯示：農會受理客戶申請貸款案件後，由農會人員閱覽調查評估擔保物，
      經徵信人員完成徵信報告表及擔保物品鑑估表，再經分析審核過程，經由信用
      部主任核准，再經由總幹事決定拒貸或核貸，如拒貸，則由總幹事以簡便答覆
      表通知客戶，如准貸，則對客戶為核貸之通知，並為簽約、對保、設定擔保、
      撥貸之程序，此有銅鑼鄉農會九十一年銅鄉農總字第一二六號函暨授信作業流
      程圖可稽。是依農會之作業過程，貸款案之核准，實係經由基層之徵信人員先
      為閱覽評估擔保物並作成徵信報告，再透過信用部主任及總幹事為貸款之審核
      與監督，最後係由總幹事作成准貸與否之決定，是核貸之流程，實係於基層徵
      信人員之調查、中層信用部主任之審核及高層總幹事之決行，是其等就核貸之
      結果，均應共同負責。--遽而認為被上訴人應負百分之六十五、上訴人徐世瑩
      應負百分十五、上訴人丁○○應負百分之二十之過失責任云云。
    (二)惟查上訴人丁○○確於抵押借款調查報告批示：本件必須與營建商簽訂協議書
      ，即要求其拋棄法定抵押權，惟承辦人員及信用部主任未依批示辦理，自應由
      其等負完全之過失責任：上訴人丁○○於受聘擔任苗栗縣銅鑼鄉農會總幹事期
      間，其職責在綜理農會業務，行使職權係依農會法、農會信用部放款管理辦法
      暨相關規定辦理，並承理事會之決議執行之，有關執行信用部存放款業務，尤
      對本件系爭擔保放款作業流程說明如后：貸款人提出擔保貸款申請書後，經由
      信用部徵信人員即被上訴人受理，先查是否有會員資格，然後再查申請人所提
      供之擔保品書面資料，最後實地訪查並依據農會信用部放款管理辦法詳填調查
      報告，簽擬准予貸款額度新台幣（下同）七百萬元，經信用部主任上訴人徐世
      瑩審核後轉呈總幹事決行，准予貸款七百萬元，本件上訴人曾於抵押借款調查
      報告上批註：『可，但應提供建照並定協議書、房屋建成後設定給農會』等語
      ，此有82.08.19之調查報告附呈可稽。準此，本件嗣後經法院拍賣無法足額取
      償，乃因承辦人員及信用部主任並未依照總幹事前開批示：與營建商簽訂協議
      書（即要求營建商拋棄法定抵押權），致使營建商取得法定抵押債權額三百餘
      萬元，優先於農會一般抵押權之行使，證人王永芬（農會總幹事）證稱：「一
      般作業，於興建中或新建之房屋均要求建商放棄法定抵押權。--慣例上農會是
      要求第一順位。--」等語（見鈞院91. 12.11準備程序筆錄第2、4頁）。由此
      ，足證本件嗣後經法院拍賣無法足額取償，乃因農會承辦人員及信用部主任並
      未依照總幹事前開批示：與營建商簽訂協議書（即要求營建商拋棄法定抵押權
      ），致使營建商取得法定抵押債權額約三百萬元（此節，有台灣桃園地方法院
      八十四年執字第四八八一號強制執行事件分配表在卷可稽），優先於農會一般
      普通債權之行使所致，要與上訴人丁○○無涉。
    (三)上訴人丁○○依分層負責制度，就被上訴人所提供資料為書面審查，並無任何
      過失可言：按「農會總幹事之職責如左：執行理事會之決議。聘僱與解、
      聘僱所屬員工。指揮監督所屬職員推行會務與業務。訓練、考核、獎懲所
      屬員工。提報理事會審議之事項。其他依職責應辦事項。」省（市）縣農
      會章程範例第二十二條定有明文。依照前開條文意旨及本農會分層負責之行政
      慣例，總幹事就一般貸款案件主要審核者有：有無農會之會員資格。有無
      逾越代表大會決議所定最高放款額度（每一會員最高放款額度為九百萬元）。
      是否為第一順位抵押設定者。貸款者不允許與營建商合作（即如有地上物
      之營建商者，均應要求其拋棄法定抵押權利）。經查被上訴人提供之原貸款申
      請人不動產買賣契約書內容：擔保品土地坐落於桃園縣觀音鄉○○段十二、十
      二之一至七等地號土地，面積共一百九十四點八坪，交易總價為二千五百萬元
      ，換算每坪價格為十二萬八千三百三十六元，而徵信人員實地訪價結果，所提
      出之報告資料為每坪價格十五萬元，依該資料判斷給予核貸，除非被上訴人訪
      價不實或有虛假，上訴人實難洞悉內情。本案件業經最高法院於另案認定被上
      訴人有徵信不實虛增擔保品價值之情事，此有該院八十八年度台上字第二六三
      一號民事判決書在卷可稽。被上訴人受理所提出之土地抵押品八筆面積一百九
      十四點八坪，其中十二、十二之一、十二之二等三筆土地為訴外人吳盛相所有
      而向銅鑼鄉農會設定抵押權，擔保其本人在銅鑼鄉農會之債務，被上訴人受理
      貸款申請時，未經吳盛相同意，不予區分，矇混本案之抵押品共八筆土地，致
      上訴人丁○○於書面核貸該案時誤判其擔保價值。被上訴人續於貸款核准後，
      依法應設定抵押時，擅自就貸款人鍾玉珍所有十二之三至七等五筆土地予以設
      定，上訴人完全不知情，致影響本件抵押權之價值，被上訴人實難辭其咎應負
      完全責任。是上訴人丁○○既已依法對本件貸款申請案件，業已就前開主要項
      目逐一書面審核無誤（按：未依照批示訂協議書之過失應由被上訴人負擔，已
      如前述），既未能發現被上訴人所提徵信資料有任何虛偽不實之處，自無任何
      過失可言。
    (四)再者，上訴人丁○○身為總幹事業務繁忙，就本件核貸事宜僅為形式書面審核
      ，並無過失責任，其有利事證如后：
    (1)證人王永芬（農會總幹事）證稱：「總幹事批示後，執行由信用部主任及承辦
      人員處理。--總幹事核可貸款金額後，後面放款程序由信用部自行處理，毋庸
      再呈報，信用部主任應詳加核對，總幹事因事情繁忙，依一般作業慣例，只是
      形式上蓋章。」等語（見鈞院91.12.11準備程序筆錄第3-4頁）。
    (2)被上訴人甲○○自承調查報告上之注意事項1.第一順位設定抵押權。2.建妥後
      併同設定抵押權（見鈞院92.04.02準備程序筆錄第3頁）。意指：被上訴人知
      道土地上欲蓋房屋依慣例應要求建商放棄抵押權，始能將建妥之房屋併同辦理
      抵押設定。
    (3)證人賴德純（農會前信用部主任）證稱：「由總幹事審核後，如准予貸款就將
      調查報告表交信用部主任，再轉交給授信人員辦理核貸手續。--核貸通知後至
      完成撥款中間手續，由授信人員通知借款人員來對保，這中間手續不須再經過
      總幹事。--實際估價計算是由徵信人員負責，書面審核是信用部主任及總幹事
      。」等語（見鈞院92.02.26準備程序筆錄第4-5頁）由此，足見上訴人丁○○
      既已依法對本件貸款申請案件，就前開主要項目逐一為形式上之書面審核無誤
      （按：未依照批示訂協議書之過失應由被上訴人負擔，已如前述），既未能發
      現被上訴人所提徵信資料有任何虛偽不實之處，自無任何過失可言。
    (4)綜上所陳，原審並未詳酌前情，遽而認定上訴人丁○○應有百分之二十之過失
      責任云云，顯失率斷，要無可採。
三、證據：除援用第一審所提證據外，補提82.08.19之調查報告影本一份、省（市）
    縣農會章程範例條文節本一份為證，並聲請訊問證人王永芬
乙、上訴人乙○○方面：
一、聲明：求為判決：(一)原判決不利於上訴人部分請求廢棄，就廢棄部分駁回被上訴
    人在第一審之訴。(二)第一、二審訴訟費用均由被上訴人負擔。
二、陳述：除與原判決記載相同者，茲引用之外，補稱：
    (一)不爭執之事實部份：
    (1)本件被上訴人甲○○原為銅鑼農會職員，被上訴人甲○○於民國（下同）八十
      二年八月間承辦訴外人鍾玉珍以系爭五筆土地抵押向銅鑼農會貸款之徵信工作
      ，明知系爭五筆土地之公告現值每平方公尺僅五百元，卻捏造擔保品市價，未
      有依據，即空列系爭五筆土地之市價為每坪十萬五千元，且擅自增列非擔保鍾
      玉珍貸款之吳盛相所有之同段第十二之一、十二之二、十二之三號等三筆土地
      ，以達到虛增供鍾玉珍借款一千萬元之擔保品價值，又未依擔保品時價減去規
      定地價或前次移轉時現值之金額按規定稅率計算土地增值稅，卻以該五筆土
      地之申報地價每坪一千五百四十八元，以百分之四十之稅率計算土地增值稅為
      每坪六百三十三元，被上訴人甲○○未確實調查系爭五筆土地之市價，虛增擔
      保物，且不按規定扣除正確之增值稅，以致計算出鍾玉珍貸款之擔保物價值有
      二千零三十三萬六百九十一元，致銅鑼農會陷於錯誤，於八十二年九月七日准
      予貸款五百萬元，八十三年一月二十七日再增貸予二百萬元，合計共貸款予鍾
      玉珍七百萬元。而鍾玉珍自八十三年四月十五日起未再按期繳納利息，經銅鑼
      農會取得執行名義聲請台灣桃園地方法院強制執行系爭五筆土地，經拍賣結果
      扣除土地增值稅及執行費後，銅鑼農會僅獲償八十七萬六千六百四十一元，尚
      不足本金債權七百萬元、利息九十八萬六千七百十二元及違約金十四萬九千零
      十四元，銅鑼農會仍有七百二十五萬九千零八十五元未受償，銅鑼農會爰請求
      被上訴人甲○○及其連帶保證人吳盛祿等人連帶賠償銅鑼農會七百二十五萬九
      千零八十五元，及自起訴狀繕本送達翌日起按年息百分之十．五計算之利息，
      暨逾期在六個月以內者按上開利率百分之十，逾期六個月以上者按上開利率百
      分之二十計算違約金，業經判決確定被上訴人甲○○及其連帶保證人應連帶給
      付銅鑼農會四百十二萬三千四百九十五元及自八十六年十一月十一日起至清償
      日止按年息百分之五計算之利息部份。第一、二審訴訟費用除確定部分外由被
      上訴人甲○○等連帶負擔二分之一。第三審訴訟費用則廢棄部分第二、三審訴
      訟費用由被上訴人甲○○等連帶負擔。以上證據有鈞院八十七年重上字第二五
      號民事判決書和最高法院八十八年度台上字第二六三一號民事判決書在卷可稽
      。
    (2)被上訴人甲○○就上開應賠償金額及負擔訴訟費用於九十年七月二十四日與同
      年八月三日共給付五百二十一萬三千零五十四元。明細如下：本金三百九十
      一萬零四百四十一元與二十一萬三千零五十四元兩筆。利息七十六萬二千六
      百四十元，八十六年十一月十一日至九十年七月二十四日止，年息百分之五計
      算者。訴訟費用三十二萬六千九百十九元。
    (二)爭執之事實部份：
    (1)第一點爭執事項：第一審判決認定「經本院向銅鑼鄉農會查詢授信作業過程，
      據其所提之授信作業流程圖顯示，農會受理客戶申請貸款案件後，由農會人員
      閱覽調查評估擔保物，經徵信人員完成徵信報告表及擔保物品鑑估表，再經分
      析審核過程，經由信用部主任核准，再經由總幹事決定拒貸或核貸，如拒貸，
      則由總幹事以簡便答覆表通知客戶，如准貸，則對客戶為核貸通知，並為簽約
      、對保、設定擔保，撥貸之程序，此有銅鑼鄉農會九十一銅鄉農總字第一二六
      號函暨授信作業流程圖可稽，是依農會之作業過程，貸款案之核准，實係經由
      基層之徵信人員先為閱覽評估擔保物並作成徵信報告，再透過信用部主任及總
      幹事為貸款之審核與監督，最終係由總幹事作成准貸與否之決定，是核貸之流
      程，實繫於基層徵信人員之調查、中層信用部主任之審核及高層總幹事之決行
      ，是其等就核貸之結果，均應共同負責。」
    上訴人乙○○否認就本案銅鑼農會損害金額應負責。事證及理由：
    1.由司法院六十六年六月一日六六院臺參字第Ｏ五七八號令例變字第一號變更理
      由謂：民事上之共同侵權行為（狹義的共同侵權行為，即共同加害行為）與刑
      事上之共同正犯，其構成要件並不完全相同侵權行為人間不以有意思聯絡為必
      要，數人因過失不法侵害他人之權利，苟各行為人之過失行為均為其所生損害
      之共同原因，即所謂行為關連共同，亦足成立共同侵權行為。得知，所謂行為
      關連共同，必須各行為人之過失均為其所生損害之共同原因者。所以，本案第
      一審判決援用上揭判例變更一號見解認定，依農會之作業過程，貸款案之核准
      ，實係經由基層之徵信人員先為閱覽評估擔保物並作成徵信報告，再透過信用
      部主任及總幹事為貸款之審核與監督，最終係由總幹事作成准貸與否之決定，
      是核貸之流程，實繫於基層徵信人員之調查，中層信用部主任之審核及高層總
      幹事之決行，是其等就核貸之結果，均應共同負責。未先調查，本案貸款事件
      所有承辦人員有無過失，即先入為主認定均應共同負責，誠為曲解上開判例變
      更一號之理由。為第一審判決廢棄理由之一。
    2.第一審判決認定：據被上訴人就本件所提出之抵押調查報告之調查意見僅記載
      ：『一．查借款人提供吳家玉、吳盛相建地為抵押土地，坐落桃園縣觀音鄉，
      面積一九四點八坪，二．（000000-000）x194.8=00000000，三．附買賣契約
      』，並檢附土地現狀圖、買賣契約、抵押權設定契約書及他項權利證明書等情
      ，有銅鑼鄉農會九十一銅鑼農信字第一○七號函暨鍾玉珍貸款全部資料影本在
      卷可憑。是信用部主任即上訴人乙○○及總幹事即上訴人丁○○自應就被上訴
      人所作之現場調查報告及所附憑證為實質審核以資決定是否核貸。而以前開貸
      款案之資料觀之，上訴人乙○○與丁○○於審核被上訴人之調查報告時，依該
      案所附之地價證明系爭土地於八十二年間之公告現值每平方公尺僅五百元，前
      次八十一年間移轉現值亦僅有每平方公尺四百元，與調查報告所附系爭土地買
      賣契約每坪十萬五千元之價值，差距懸殊，衡諸以上訴人乙○○、丁○○掌理
      審核農會放款業務之重責大任，自應對於系爭買賣契約之真實性有所存疑，又
      系爭土地坐落於工商尚非繁榮之桃園縣觀音鄉，衡諸常情即知不宜徒以一紙買
      賣契約作為認定系爭土地市價之客觀標準，更何況上訴人以其農會專業人員之
      地位，對於放款浮濫之風險及就擔保物所在位置與得獲償之比例更應有其專業
      認知；況且上訴人丁○○已於鈞院八十七年度重上字第二五號案件內自承認知
      悉系爭土地之所有人及借款連帶保證人吳家玉、吳盛相與被上訴人均有叔姪關
      係（見前開判決第二十八頁），則就被上訴人所作本件調查報告之結果，其徵
      信是否客觀詳實，是否有便利其親屬之疑，則更應盡其審查義務，命被上訴人
      再為補正其他客觀上可為認定土地市價之資料，然上訴人均未盡審核之責，遽
      然採信被上訴人之報告，顯有疏失置明。上訴人丁○○、乙○○辯稱其等僅有
      書面審核義務等語，然綜上所述，縱使僅為書面之審核，亦難認為被上訴人所
      檢附之買賣契約已足供為判斷系爭土地市價之合理標準，是上訴人之前開抗辯
      ，實不足採部份：
    I按法院於確定判決理由中，就訴訟標的以外當事人主張之重要爭點，本於當事
      人辯論之結果，已為判斷時，除有顯然違背法令之情形，或當事人已提出新訴
      訟資料，足以推翻原判斷之情形外，應解為在同一當事人就與該重要爭點有關
      所提起之他訴訟法院及當事人對該重要爭點之法律關係，皆不得任作相反之判
      斷或主張，以符民事訴訟上之誠信原則，以上有最高法院八十四年台上字第二
      五三Ｏ號判決要旨足供參酌。
    II查在鈞院八十七年度重上字第二五號上訴人甲○○等四人與被上訴人苗栗縣銅
      鑼鄉農會間損害賠償事件民事判決中已經認定「就上訴人甲○○所調查之系爭
      五筆土地每坪土地之價值為十萬五千元，被上訴人既已命上訴人甲○○實地調
      查，被上訴人之信用部主任及總幹事，根據上訴人甲○○之調查意見及所附買
      賣契約書，為書面上審核，無從認定上訴人甲○○之調查意見及買賣契約書所
      載之買賣總價二千五百萬元有虛偽不實，則就此部份，核被上訴人之信用部主
      任及總幹事核准貸款，並無任何過失可言」，且確定在案。所以第一審判決為
      與已確定案件相反之事實認定，誠與上揭判決及民事訴訟法第四百條第一項規
      定相反。何況依銅鑼鄉農會貸款作業流程得知，採取分工合作方式，信用部主
      任不負責現場徵信等徵信調查，職責在於就被上訴人徵信所得資料，書面審核
      後提供可貸放金額之意見予長官供長官決定貸放與否及貸款數額之參考而已
      。
    3.第一審判決認定：依農會放款資料檔案管理辦法所載，擔保放款值最高以時價
      扣除按時價計算之應計增值稅後之百分之九十為準，而應計之土地增值稅，應
      以時價減去規定地價（或前次移轉現值）之金額按規定稅率之計算之，是系爭
      土地之增值稅之計算，關係放款總值甚鉅，而增值稅之計算，已有農會及土地
      稅法規定之客觀標準，則依被上訴人於徵信報告所列系爭土地增值稅之計算式
      及檢附之資料，堪認上訴人丁○○、乙○○為審核時，應極易發現被上訴人並
      未依相關規定計算應計增值稅，而上訴人未依循前開規定為審核準則，亦顯有
      疏失」部份：
    I次按，民事訴訟法第二百二十二條第一項本文規定，法院為判決時應斟酌全辯
      論意旨及調查證據之結果，依自由心證判斷事實之真偽。
    II查就被上訴人呈送鍾玉珍貸款所附之資料，上訴人在審核時，即發現以被上訴
      人徵信調查系爭五筆土地市價每坪十萬五千元，計算(甲)增值稅約為八百萬元（
      上開判決認定為八百十九萬五千二百二十元），(乙)擔保款總值應為五百二十萬
      二千二百五十二元並非被上訴人計算之一千二百五十萬二千一百二十二元，
      (丙)被上訴人計算系爭五筆土地增值稅有誤，上訴人即簽註「以市價扣市價計算
      之增值稅後計算價值，設定七百萬元，貸款五百萬元」之意見擬請長官准貸五
      百萬元與否做批示，此有該抵押借款調查報告在第一審卷為證。
    III再查，系爭五筆土地，在八十二年八月時市價為每坪五萬六千四百六十二元，
      總價為七百五十一萬五千零九十二元，此有鈞院前案（八十七年度重上字第二
      五號）囑託中華經建鑑定中心所為鑑定報告在證。
    Ⅳ所以上訴人於被上訴人徵信報告內簽註「以市價扣市價計算之增值稅後計算價
      值，設定七百萬元，貸款五百萬元」，上訴人認定系爭五筆土地擔保價值僅值
      七百萬元，建繕貸放五百萬元，完全符合苗栗縣銅鑼鄉農會放款資料檔案管理
      辦理所載，擔保放款值最高時以時價扣除時價計算之應計增值稅後之百分之九
      十為準之作業規定，並無任何疏失可言。
    Ⅴ第一審判決就此上訴人提出有利證據隻字不提，認定上訴人在審核被上訴人計
      算土地增值稅部分有疏失，應負共同侵權行為責任，為上訴人不服。
    上訴人丁○○否認就本案並無任何過失責任事證及理由：按農會總幹事之職責
      如左：(一)執行理事會之決議。(二)聘僱與解、聘僱所屬員工。(三)指揮監督所屬職
      員推行會務與業務。(四)訓練、考核、獎懲所屬員工。(五)提報理事會審議之事項
      。(六)其他依職責應辦事項。」省（市）縣農會章程範例第二十二條定有明文。
      依照前開條文意旨及本農會分層負責之行政慣例，總幹事就一般貸款案件主要
      審核者有：(1)有無農會之會員資格，(2)有無逾越代表大會決議所定最高放款額
      度（每一會員最高放款額度為九百萬元）。(3)是否為第一順位抵押設定者。(4)
      貸款者不允許與營建商合作（即如有地上物之營建商者，均應要求其拋棄法定
      抵押權利）。經查被上訴人提供之原貸款申請人不動產買賣契約書內容：擔保
      品土地坐落於桃園縣觀音鄉○○段十二、十二之一至七等地號土地，面積共一
      百九十四點八坪，交易總價為二千五百萬元，換算每坪價格為十二萬八千三百
      三十六元，而徵信人員實地訪價結果，所提出之報告資料為每坪價格十五萬元
      ，依該資料判斷給予核貸，除非被上訴人訪價不實或有虛假，上訴人實難洞悉
      內情。本案件業經最高法院於另案認定被上訴人有徵信不實虛增擔保品價值之
      情事，此有該院八十八年度台上字第二六三一號民事判決書在卷可稽。被上訴
      人受理所提出之土地抵押品八筆面積一百九十四點八坪，其中十二、十二之一
      、十二之二等三筆土地為訴外人吳盛相所有而向銅鑼鄉農會設定抵押權，擔保
      其本人在銅鑼鄉農會之債務，被上訴人受理貸款申請時，未經吳盛相同意，不
      予區分，矇混本案之抵押品共八筆土地，致上訴人丁○○於書面核貸該案時誤
      判其擔保價值。被上訴人續於貸款核准後，依法應設定抵押時，擅自就貸款人
      鍾玉珍所有十二之三至七等五筆土地予以設定，上訴人完全不知情，致影響本
      件抵押權之價值，被上訴人實難辭其咎應負完全責任。是上訴人丁○○既已依
      法對本件貸款申請案件，業已就前開主要項目逐一書面審核無誤（按未依照批
      示訂協議書之過失應由被上訴人負擔，已如前述），既未能發現被上訴人所提
      徵信資料有任何虛偽不實之處，自無任何過失可言。
    被上訴人甲○○認為上訴人二人應共同負責。事證及理由：
    1.按民事上之共同侵權行為，與刑事上之共同正犯，其構成要件並不完全相同，
      共同侵權行為人間不以有意思聯絡為必要，數人因過失不法侵害他人之權利，
      苟各行為人之過失均為其所生損害之共同原因，即所謂行為關連共同，亦足以
      成立共同侵權行為，此有司法院台參字第Ｏ五七八號六六例變字第一號及最高
      法院六十六年度台上字第二一一號判例足參酌。又按數人共同不法侵害他人之
      權利者，連帶負損害賠償責任。又連帶債務人中之一人，因清償，代物清償、
      提存、抵銷或混同，致他債務人同免責任者，得向他債務人請求償還各自分擔
      之部分，並自免責時起之利息，民法第一百八十五條第一項、第二百八十一條
      前段分別定有明文。
    2.上訴人乙○○與丁○○就本件徵信所造成之損失應與被上訴人負共同侵權行為
      責任：
    I據銅鑼鄉農會九十一銅鄉農總字第一二六號函暨授信作業流程圖所示：農會受
      理客戶申請貸款案件後，由農會人員閱覽調查評估擔保物，經徵信人員完成徵
      信報告表擔保物品鑑估表，再經分析審核過程，經由信用部主任核准，再經由
      總幹事決定拒貸或核貸，是依農會之作業過程，貸款案之核准，實係經由基層
      之徵信人員先為閱覽評估擔保物並作成徵信報告，再透過信用部主任及總幹事
      為貸款之審核與監督，最終係由總幹事作成准貸與否之決定，是核貸之流程，
      實繫於基層徵信人員之調查、中層信用部主任之審核及高層總幹事之決行，是
      其等就核貸之結果，均應共同負責。
    II上訴人乙○○與丁○○於審核被上訴人之調查報告時，依該案所附之地價證明
      系爭土地於八十二年間之公告現值每平方公尺僅為五百元，前次八十一年間移
      轉現值亦僅有每平方公尺四百元，與調查報告所附系爭土地買賣契約每坪十萬
      五千元之價值差距懸殊，以上訴人乙○○、丁○○掌理審核農會放款業務之重
      責大任及其歷來審核之經驗，自應對於系爭買賣契約之真實性有所存疑；又系
      爭土地坐落於工商非繁榮之桃園縣觀音鄉，衡諸常情即知不得徒以一紙買賣契
      約作為認定系爭土地市價之客觀標準，便何況上訴人等分別擔任農會信用部主
      任及總幹事地位，對於放款浮濫之風險及就擔保物所在位置與得獲償之比例更
      應有其專業認知，實不可能推諉卸責。
    III又上訴人丁○○於鈞院八十七年度重上字第二五號案件內自承：「（農會當時
      有無發現吳家玉、吳盛相及吳家淦與甲○○有親戚關係）當時知道。」則上
      訴人丁○○於徵信核貸時既已知悉系爭土地之所有人及借款連帶保證人吳家玉
      、吳盛相與被上訴人均有叔姪關係，則對被上訴人所作本件調查報告之結果，
      其徵信是否客觀實在，更應盡其審查義務，命被上訴人再為補正其他客觀上可
      為認定土地市價之資料，然上訴人丁○○均未盡審核之責，自顯有疏失。
    Ⅳ另依農會放資料檔案管理辦法所載，擔保放款值最高以時價扣除按時價計算之
      應計增值稅後之百分之九十為準，而應計之土地增值稅應以時價減去規定地價
      （或前次移轉現值）之金額按規定稅率計算之，而系爭土地之增值稅之計算關
      係放款總值甚距，而增值稅之計算，已有農會及土地稅法規定之客觀標準，則
      依被上訴人於徵信報告所列系爭土地增值稅之計算式及檢附之資料，堪認上訴
      人丁○○、乙○○為審核時，應極易發現增值稅之計算未符前揭規定，惟上訴
      人等人竟未依盾前開規定審核，自顯有疏失。
    Ⅴ又查本件貸款人鍾玉珍係前後二次申請貸款，就鍾玉珍於第二次申請增貸三百
      萬元時，上訴人乙○○已簽註意見「是否准予再設定及貸款可貸金額，敬請核
      示」等語，有前開抵押借款調查報告表為憑，而上訴人丁○○仍續於准增貸二
      百萬元，足見上訴人丁○○對本件放款之結果更難辭其咎。
    Ⅵ又依苗栗縣政府九十年七月十六日所為九十府農輔字第九ＯＯＯＯ六三二三七
      號函說明：「四、經查本案有關民事部分業經最高法院判決確定，另相關人員
      行政處分部分，該會前信用部主任乙○○記過二次授信人員張淳美記申誡二次
      在案。五、另理事長、總幹事可行政責任乙節，原理事長及總幹事現均已離職
      ，其行政處分無從追究。」且本件貨案之歷審判決均認定上訴人等核貸疏失，
      是足認定上訴人等於本件貸款核貸確有疏失。
    Ⅶ又據證人現任銅鑼鄉農會總幹事王永芬於鈞院九十一年十二月十一日筆錄中證
      稱：「送請核貸時徵信、放款人員乃須將所有資料包含上級指示部分，送信用
      部主任，總幹事核可貸款金額。（關於增值稅等問題？）總幹事還事要看。」
      意即申貸案件信用部主任及總幹事仍須各依其職權加以核對決定是否核貸，且
      總幹事對諸如增值稅等基本標準仍須審酌，不得卸責，且依省（市）縣農會章
      程範例第二十二條規定：「農會總幹事之職責如左：(三)指揮監督所屬職員推行
      會務求與業務」是總幹事實無從卸責。
    3.綜上所述，就被上訴人徵信及計算土地增值稅部份，信用部主任上訴人乙○○
      、丁○○審核，決策貸款顯有疏失。上訴人乙○○身為被上訴人長官以其專業
      程序必會發現疏失，惟其竟未盡詳實審核之義務；而上訴人丁○○身為總幹事
      ，綜理農會業務，並為農會准貸、拒貸及核貸金額之最後決定人員，就貸款案
      更應嚴加審核，詎其亦未注意本件疏失，明知被上訴人與本件貸款供擔保物所
      有人及連帶保證人已有親誼關係率予核貸，疏失自明。
    (1)第二點爭執事項：上訴人丁○○有無於本案抵押借款調查報告批示：本件必須
      與營建商簽訂協議書，即要求其拋棄法定抵押權，惟承辦人員及信用部主任未
      依批示辦理。
    上訴人乙○○否認上訴人丁○○有在本案抵押借款調查報告批示：本件必須與
      建商簽訂協議書之內容。事證及理由：
    1.首先，上訴人丁○○在八十二年八月十九日之調查報告批示全文內容「可但應
      提供建照並訂協議（意）書房屋建成後設定給農會」，此有該調查報告為證。
    2.得知，上訴人丁○○批示項目有二：
    I可（即准貸伍佰萬元）。次查，該次確實有將借款人吳家玉提供所有座落桃園
      縣觀音鄉○○段十二、十二之四、十二之五、十二之六、十二之七等地號土地
      設定本金最高限額抵押權新台幣柒佰萬元予銅鑼鄉農會，且僅貸放伍佰萬元，
      以上有該他項權利證明書可稽。
    II但應提供建照並訂協議（意）書房屋建成後設定給農會。再查，該次貸款撥放
      前吳家玉有提供建照（桃園縣政府工務局建照執照八十二桃觀鄉建字第Ｏ三六
      二號）及建築設計圖等給銅鑼鄉農會，此有該建照及設計圖影本為證。末查，
      債務人亦有出具切結書（即同協議書）給銅鑼鄉農會，伊所提供擔保土地絕無
      他人主張權利。債務人亦同意房屋建成後設定給農會。但因為債務人經費問題
      僅構築到二樓初步結構爾，未達建照上所載四層樓（壹棟）建築物，故而未完
      工，當無使用執照，更無保存登記，是無房屋設定抵押權給農會。
    III所以房屋未設定抵押權給農會原因，是房屋還未取得使用執照，上訴人乙○○
      並無疏失之處，此有鈞院調取臺灣桃園地方法院八十四年度執字第四八八一號
      清償債務執行事件案卷宗內1.桃園縣觀音鄉公所函檢送之地上物鑑定價格表2.
      建照執照3.房屋現況照片等為證。並無另上訴人丁○○所言上訴人乙○○有何
      疏失。
    3.另上訴人丁○○批示內容並無要求與營建商簽訂協議書，此由上揭批示全文即
      可知悉之並無。任何一隻字提及營建商，查債務人提供土地要求貸款，上訴人
      丁○○批可但應提供建照並訂協議書，觀之該批示文意當然指與債務人訂協議
      書，設若上訴人丁○○批示文意係指與營建商訂協議書，為何丁○○不把「營
      建商」三個字寫在批示文內，遲至本件上訴審級準備程序中始指其批示係指營
      建商呢？丁○○辯詞根本臨訟編造企圖卸責罷。
    4.最後，上訴人丁○○在批示「訂協議書房屋建成後設定給農會」文字內，並無
      上訴人丁○○在上訴理由書狀內所言意指要求拋棄法定抵押權之字樣與含意在
      內。上開批示內容明明白白指示訂協議書，協議書內容即要求房屋建成後設定
      抵押權給農會，丁○○當初批示本意若在要求拋棄法定抵押權，為什麼不清清
      楚楚批示之，試問丁○○「訂協議書房屋建成後房屋設定給農會」字樣與文意
      如何與現在臨訟主張之「與營建商訂立拋棄法定抵押權協議書」劃上連線等號
      ？綜上所述，上訴人丁○○上揭上訴理由，本為臨訟編造者，固不足採信。
    5.證一、調查報告表影本乙份。證二、他項權利證明書影本乙份。證三、建照執
      照影本乙份。證四、設計圖影本乙份。證五、切結書影本乙份。證六、桃園縣
      觀音鄉公所函、地上物鑑定價格表、建照執照影本、房屋現況照片影本。
    本件上訴人丁○○於抵押借款調查報告上批註：「可，但應提供建照並定協議
      書、房屋建成後設定給農會」等語，此有八十二年八月十九日之調查報告附呈
      可稽。準此，本件嗣後經法院拍賣無法足額取償，乃因承辦人員及信用部主任
      並未依照總幹事前開批示，與營建商簽訂協議書（即要求營建商拋棄法定抵押
      權），致使營建商取得法定抵押權額三百餘萬元，優先於農會一般抵押權之行
      使，此節，請傳訊現任銅鑼鄉農會總幹事王永芬到庭作證說明自明。
    (3)第三點爭執事項：據銅鑼鄉農會授信作業過程，流程圖顯示，農會受理客戶申
      請貸款案件後，由農會人員閱覽調查評估擔保物，經徵信人員完成徵信報告表
      及擔保物品鑑估表，再經分析審核過程，經由信用部主任核准，再經由總幹事
      決定拒貸或核貸，如拒貸，則由總幹事以簡便答覆表通知客戶，如准貸，則對
      客戶為核貸之通知，並為簽約、對保、設定擔保、撥貸之程序，此有銅鑼鄉農
      會九十一年銅鄉農總字第一二六號函暨授信作業流程圖在卷可稽，關於簽約、
      對保、設定擔保、撥貸之程序於實際撥貸前是否應檢附全部上開文件資料送信
      用部主任與總幹事審核後，始能撥款至戶客帳戶中？
    上訴人乙○○否認之。事證及理由：在准貸後，對客戶為核貸之通知，並為簽
      約、對保、設定擔保、撥貸等手續，均為承辦人員負責，至整件貸款撥款完畢
      後，承辦人員欲辦歸檔案作業始將簽約、對保、設定擔保撥貸文件等事後呈送
      信用部主任審核。所以上訴人無從發現申貸八筆土地於設定擔保時僅設定五筆
      土地之事。以上有證人現任信用部主任與徵信人員及被上訴人甲○○於鈞院九
      十二年四月二日準備程序期日時所承認者。
    上訴人丁○○未明確表示爭執與否。
    被上訴人甲○○否認之亦即准核貸後，通知、簽約、對保、設定擔保與撰貸手
      續，均為承辦人員依核准事項，全權包辦之，在撥貸後辦理檔案歸檔才事後呈
      送長官過目。
    (4)第四點爭執事項：第一審判決：銅鑼鄉農會因本件貸款案所受之損害共為五百
      二十一萬三千零五十四元，另依上訴人乙○○所負百分之十五之過失比例，應
      負擔七十八萬一千九百五十八元，上訴人丁○○所附百分之二十之過失比例，
      應負擔一百零四萬二千六百一十元，其等均應被上訴人已向銅鑼鄉農會清償而
      免責。是被上訴人自得本於民法第二百八萬十一條第一項之規定請求其等償還
      各自分擔之部分。從而，被上訴人請求上訴人乙○○給付七十八一千九百五十
      八元，及自起訴狀繕本送達亦日即九十年十一月十日起至清償日止，另上訴人
      丁○○給付一百零四萬二千六百一十元，及自起訴狀繕本送達翌日即九十年十
      一月九日起至清償日止，各按年息百分之五計算之利息為有理由，應予准許。
    上訴人乙○○否認本件貸款銅鑼農會所受之損害為五百二十一萬三千零五十四
      元。及應分擔百分之十五責任。事證及理由：
    1.本件貸款銅鑼農會損失為四百十二萬三千四百九十五元及訴訟費用三十二萬六
      千九百十九元。以上有鈞院八十七年度重上字第二五號與最高法院八十八年台
      上字第二六三一號等民事判決書償還及明細表在第一審卷為證。
    2.退一步言，上訴人應付共同責任，亦僅須就四百四十五萬零四百十四元部份擔
      之。其餘利息部分被上訴人初拒賠償，判決後又不依判決即時給付之，此為被
      上訴人應負責之事，此部分款項，不得要求上訴人分擔之。
    3.就本件核貸作業過程，上訴人乙○○並無任何過失可言，在撥貸後歸檔時無從
      發現申貸八筆土地僅五筆土地設定擔保之情事，上訴人若有過失亦僅此部分過
      失，而此部分過失應僅分擔百分之一責任爾。
    上訴人丁○○未表示爭執與否。
    被上訴人認為損害額為五百二十一萬三千零五十四元。
三、證據：除援用第一審所提證據外，補提出本院八十七年度重上字第二五號民事判
    決影本一份、調查報告影本一份、他項權利證書影本一份、建築執照影本一份、
    設計圖影本一份、切結書影本一份、桃園縣觀音鄉公所函影本一份、地上物鑑定
    價格表影本一份、建築執照影本一份、房屋現況照片影本一份為證；聲請調閱台
    灣桃園地方法院八十四年度執字第四八八一號執行卷。
丙、被上訴人方面：
一、聲明：求為判決：(一)駁回上訴。(二)第二審訴訟費用均由上訴人負擔。
二、陳述：除與原判決記載相同者，茲引用之外，補稱：
    (一)按民事上之共同侵權行為，與刑事上之共同正犯，其構成要件並不完全相同，
      共同侵權行為人間不以有意思聯絡為必要，數人因過失不法侵害他人之權利，
      苟各行為人之過失均為其所生損害之共同原因，即所謂行為關連共同，亦足以
      成立共同侵權行為，此有司法院台參字第０五七八號六六例變字第一號及最高
      法院六十六年度台上字第二一一號判例足參。又按數人共同不法侵害他人之權
      利者，連帶負損害賠償責任。又連帶債務人中之一人，因清償、代物清償、提
      存、抵銷或混同，致他債務人同免責任者，得向他債務人請求償還各自分擔之
      部分，並自免責時起之利息，民法第一百八十五條第一項、第二百八十一條前
      段分別定有明文。
    (二)上訴人乙○○與丁○○就本件微信所造成之損失應與被上訴人負共同侵權行為
      責任：
    (1)據銅鑼鄉農會九十一銅鄉農總字第一二六號函暨授信作業流程圖所示：農會受
      理客戶申請貸款案件後，由農會人員閱覽調查評估擔保物，經徵信人員完成徵
      信報告表擔保物品鑑估表，再經分析審核過程，經由信用部主任核准，再經由
      總幹事決定拒貸或核貸，是依農會之作業過程，貸款案之核准，實係經由基層
      之徵信人員先為閱覽評估擔保物並作成徵信報告，再透過信用部主任及總幹事
      為貸款之審核與監督，最終係由總幹事作成准貸與否之決定，是核貸之流程，
      實繫於基層徵信人員之調查、中層信用部主任之審核及高層總幹事之決行，是
      其等就核貸之結果，均應共同負責。
    (2)上訴人乙○○與丁○○於審核被上訴人之調查報告時，依該案所附之地價證明
      系爭土地於八十二年間之公告現值每平方公尺僅為五百元，前次八十一年間移
      轉現值亦僅有每平方公尺四百元，與調查報告所附系爭土地買賣契約每坪十萬
      五千元之價值差距懸殊，以上訴人乙○○、丁○○掌理審核農會放款業務之重
      責大任及其歷來審核之經驗，自應對於系爭買賣契約之真實性有所存疑；又系
      爭土地坐落於工商非繁榮之桃園縣觀音鄉，衡諸常情即知不得徒以一紙買賣契
      約作為認定系爭土地市價之客觀標準，更何況上訴人等分別擔任農會信用部主
      任及總幹事地位，對於放款浮濫之風險及就擔保物所在位置與得獲償之比例更
      應有其專業認知，實不可能推諉卸責。
    (3)又上訴人丁○○於  鈞院八十七年度重上字第二五號案件內自承；「（農會當
      時有無發現吳家玉、吳盛相及吳家淦與甲○○間有親戚關係？）當時知道。」
      （見該案二審卷第八十七頁）則上訴人丁○○於徵信核貸時既已知悉系爭土地
      之所有人及借款連帶保証人吳家玉、吳盛相與被上訴人均有叔姪關係，則對被
      上訴人所作本件調查報告之結果，其徵信是否客觀實在，更應盡其審查義務，
      命被上訴人再為補正其他客觀上可為認定土地市價之資料，然上訴人丁○○均
      未盡審核之責，自顯有疏失。
    (4)另依農會放款資料檔案管理辦法所載，擔保放款值最高以時價扣除按時價計算
      之應計增值稅後之百分之九十為準，而應計之土地增值稅，應以時價減去規定
      地價（或前次移轉現值）之金額按規定稅率計算之，而系爭土地之增值稅之計
      算關係放款總值甚鉅，而增值稅之計算，已有農會及土地稅法規定之客觀標準
      ，則依被上訴人於徵信報告所列系爭土地增值稅之計算式及檢附之資料，堪認
      上訴人丁○○、乙○○為審核時，應極易發現增值稅之計算未符前揭規定，惟
      上訴人等竟未依循前開規定為審核，自顯有疏失。
    (5)又查本件貸款人鍾玉珍係前後二次申請貸款，就鍾玉珍於第二次申請增貸三百
      萬元時，上訴人乙○○已簽註意見「是否准予再設定及貸款可貸金額，敬請核
      示」等語，有前開抵押借款調查報告表為憑，而上訴人丁○○仍續於准增貸二
      百萬元，足見上訴人丁○○對本件放款之結果更難辭其咎。
    (6)又依苗栗縣政府九十年七月十六日所為九０府農輔字第九００００六三二三七
      號函說明：「四、經查本案有關民事部分業經最高法院判決確定，另相關人員
      行政處分部分，該會前信用部主任乙○○記過二次、授信人員張淳美記申誡二
      次在案。五、另理事長、總幹事可行政責任乙節，原理事長及總幹事現均已離
      職，其行政處分無從追究。」且本件貸款案之歷審判決（參一審起訴狀原証二
      ）均認定上訴人等核貸疏失，是足認上訴人等於本件貸款核貸確有疏失。
    (7)又據証人現任銅鑼鄉農會總幹事王永芬於  鈞院九十一年十二月十一日筆錄中
      証稱：「送請核貸時徵信、放款人員仍須將所有資料包含上級指示部分，送信
      用部主任，總幹事核可貨款金額。（關於增值稅等問題？）總幹事還是要看。
      」意即申貸案件信用部主任及總幹事仍須各依其職權加以核對決定是否核貸，
      且總幹事對諸如增值稅等基本標準仍須審酌，不得卸責，且依省（市）縣農會
      章程範例第二十二條規定：「農會總幹事之職責如左：（三）指揮監督所屬職
      員推行會務與業務」是總幹事實無從卸責。
    (三)查上訴人乙○○於八十二年八月十九日抵押借款調查報告書上主管欄僅記載「
      以市價扣市價計算之增值稅後計算價值，１設定七百萬元，２貸款五百萬元，
      但其面積超過五十坪，是否准予貸放，敬請核示。」是足見上訴人乙○○當時
      確實因疏失而未發現被上訴人計算有誤，並未對被上訴人計算增值稅金額表示
      任何意見，僅針對其面積超過五十坪部份另表意見，是上訴人對本件核貸案處
      理顯有疏失。
    (四)又上訴人乙○○雖於爭點整理狀表示上訴人乙○○在審核時，即發現以被上訴
      人徵信調查系爭五筆土地市價每坪十萬五千元，計算增值稅約為八百萬元，擔
      保款總值應為五百二十萬二千二百五十二元，且依  鈞院前案（八十七年度重
      上字第二五號）囑託中華經建鑑定中心所為鑑定報告鑑定系爭土地在八十二年
      八月時市價為每坪五萬六千四百六十二元，總價為七百五十一萬五千零九十二
      元，故反推認上訴人乙○○於核貸案並無過失云云，惟此實係倒果為因，蓋上
      訴人乙○○核貸當時如確知土地增值稅計算有誤，則必會於主管意見欄如面積
      意見部份一樣載明，惟其並未如面積部份意見加以記載，且鑑定報告係八十七
      年訴訟中始為鑑定，是上訴人所辯顯係倒果為因意圖掩飾其核貸疏失之事實。
      且由上訴人乙○○八十二年十二月三日抵押借款調查報告主管欄記載「八十二
      年八月份已設定柒佰萬元貸放伍佰萬元其買賣價格為新台幣貳仟伍佰萬元，是
      否准予再設定及貸放之可貸金額敬請核示。」亦未記載有何土地增值稅計算錯
      誤之間題，且如上訴人乙○○自行計算擔保款總價僅五百三十萬二千二百五十
      二元，則何以在該土地已設定五百萬之情況下仍註明「已設定柒佰萬元，貸放
      伍佰萬元」，並未註明已逾貸放總價，不應准予增貸？是足認上訴人乙○○於
      本件核貸案確有疏失無誤，上訴人所辯顯係事後卸責之詞，不足為據。
    (五)查上訴人丁○○於八十二年八月十九日之抵押借款調查報告主管欄記載「可，
      但應提建照並訂協議書，房屋建成後設定給農會」，於八十二年十二月三日抵
      押借款調查報告主管欄記載「增設參佰萬元，實貸貳佰萬元」，是由上訴人丁
      ○○對本件核貸案之批示均未見有要求與營建商訂立協議書之文字，是其批示
      文意自僅指與債務人訂協議書而已。又上訴人丁○○在上訴理由書狀內曾言其
      所稱訂協議書係指與營造商訂協議書並要求其拋棄法定抵押權，惟由訂協議書
      房屋建成後設定給農會字樣之文意及於第二次核貸均未論及所謂法定抵押權之
      事，均無從推論出有何「與營建商訂立拋棄法定抵押權協議書之意」，是上訴
      人丁○○所述實為臨訟杜撰，意圖卸責而不足採。
    (六)過失責任比例部份：(1)被上訴人徵信及計算土地增值稅部份：上訴人信用部主
      任乙○○及總幹事丁○○審核、決策貸款顯有疏失。上訴人乙○○身為被上訴
      人長官，以其專業程序必會發現疏失，惟其竟未盡詳實審核之義務；而上訴人
      丁○○身為總幹事，綜理農會業務，並為農會准貸、拒貸及核貸金額之最後決
      定人員，就貸款案更應嚴加審核，詎其亦未注意本件疏失，其且上訴人等於二
      次貸款時亦未再予核對原放款資料即准予增貸，如謂其等無過失實屬不可能。
      (2)買賣契約書部份：上訴人乙○○與丁○○於審核被上訴人之調查報告時，依
      該案所附之地價證明系爭土地於八十二年間之公告現值每平方公尺僅為五百元
      ，前次八十一年間移轉現值亦僅有每平方公尺四百元，與調查報告所附系爭土
      地買賣契約每坪十萬五千元之價值差距懸殊，以上訴人乙○○、丁○○掌理審
      核農會放款業務之重責大任及其歷來審核之經驗，自應對於系爭買賣契約之真
      實性有所存疑；甚且上訴人丁○○明知被上訴人與本件貸款借擔保物所有人及
      連帶保證人已有親誼關係，仍率予核貸，亦顯有疏失。綜上，依農會之作業過
      程及抵押借款調查報告觀之，貸款案之核准實繫於被上訴人之基層徵信人員之
      調查、中層信用部主任上訴人乙○○之審核及高層總幹事上訴人丁○○之決行
      ，是其等就核貸之結果，均應共同負責，基本上應由三人各負擔三分之一之責
      ，惟因原審考量被上訴人有疏失在先，故酌減上訴人乙○○及丁○○應負擔責
      任之比例，惟依前揭（一）（二）所述，上訴人乙○○對土地增值稅之計算及
      土地所在位置與買賣契約之真實性審核均未確實，且二次放款均未予注意，自
      屬顯有過失，負百分之十五之責任已屬過輕，另上訴人丁○○部份除土地增值
      稅之計算及買賣契約外，以其負最終核貸與否之大權，負百分之二十之責亦實
      不為過。
    (七)綜上所述，被上訴人徵信不實及誤算土地增值稅之過失與上訴人信用部主任乙
      ○○及總幹事丁○○審核、決策貸款之過失，均為造成銅鑼鄉農會損害之結果
      ，其等對於農會應負共同侵權行為之責。上訴人乙○○身為被上訴人長官，以
      其專業程度非難發現之前開疏失，竟未盡詳實審核之義務；而上訴人丁○○身
      為總幹事，綜理農會業務，並為農會准貸、拒貸及核貸金額之最後決定人員，
      就貸款案更應嚴加審核，詎其亦未注意本件被上訴人之徵信意見及上訴人乙○
      ○之審核意見有疏失；況查本件貸款人鍾玉珍係前後二次申請貸款，而上訴人
      丁○○及乙○○仍續准增貸二百萬元，足見上訴人等對本件放款之結果難辭其
      咎，是原審判決認為上訴人乙○○應負百分之十五、上訴人丁○○應負百之分
      二十之過失責任尚屬適切。
三、證據：除援用第一審所提證據外，補提出最高法院八十八年度台上字第二六三一
    號判決、台灣高等法院台中分院八十七年度重上字第二五號判決、本院八十六年
    度重訴字第二四號判決、賠償金計算書、收據、苗栗縣政府農輔字第九００００
    六三二三七號函為證。
丁、本院依職權向台灣苗栗地方法院調閱八十六年度重訴字第二四號損害賠償案卷及
    通知銅鑼鄉農會派辦理放款人員到院說明擔保放款過程。
       理      由
一、查被上訴人主張其自七十八年八月起至苗栗縣銅鑼鄉農會任職。八十二年八月間
    ，被上訴人依訴外人即當時銅鑼鄉農會理事長彭衍棟之指示，辦理訴外人鍾玉珍
    之貸款案徵信工作，該貸款案經被上訴人勘查擔保物之價值並作成調查報告後，
    呈奉當時農會信用部主任即上訴人乙○○及總幹事即上訴人丁○○核准。詎嗣因
    貸款人無力清償貸款，銅鑼鄉農會竟以被上訴人鑑估不實為由，請求被上訴人賠
    償損害，訴請法院判令被上訴人及被上訴人之保證人連帶賠償七百二十五萬九千
    零八十五元暨遲延利息、違約金，雖經被上訴人據理力爭，仍經最高法院以八十
    八年度台上字第二六三一號判決被上訴人應給付四百一十二萬三千四百九十五元
    及遲延利息確定。被上訴人據此確定判決亦已分別於九十年七月二十四日及八月
    三日分別給付銅鑼鄉農會五百萬元及二十一萬三千零五十四元，共計五百二十一
    萬三千零五十四元等情，業據其提出最高法院八十八年度台上字第二六三一號判
    決、本院八十七年度重上字第二五號判決、原審法院八十六年度重訴字第二四號
    判決、賠償金計算書及收據為證，且為上訴人所不爭執，自堪信為真實。
二、另查本件被上訴人擔任銅鑼鄉農會之鍾玉珍貸款申請案之徵信工作，經本院及最
    高法院於銅鑼鄉農會向被上訴人請求損害賠償案件中認定略以：鍾玉珍以吳家玉
    所有坐落桃園縣觀音鄉○○段十二地號等五筆土地提供擔保向銅鑼鄉農會借款，
    然被上訴人並未經確實調查，僅以吳家玉於八十二年間買受系爭土地之買賣契約
    即認定系爭五筆土地之時價為每坪十萬元五千元，顯與市價不相當，其未盡應盡
    之注意義務，難辭估價不實之疏忽責任。另依農會放款資料檔案管理辦法所載，
    擔保放款值最高以時價扣除按時價計算之應計增值稅後之百分之九十為準。而應
    計之土地增值稅，應以時價減去規定地價（或前次移轉現值）之金額按規定稅率
    計算之，而土地增值稅之稅率依土地稅法第三十三條之規定，土地漲價總數超過
    原規定地價或前次移轉時合計土地增值稅之現值未達百分之一百部分，就其漲價
    總數額徵收百分之四十，在百分之一百以上未達百分之二百部分徵收百分之五十
    ，超過百分之二百部分徵收百分之六十，然被上訴人卻未依規定以漲價部分計算
    土地增值稅，僅以系爭五筆土地之移轉現值依百分之四十稅率，計算出每坪土地
    之土地增值稅為六百三十三元，被上訴人計算系爭土地之增值稅亦顯有過失，以
    致誤算放款總值之事實，業據本院八十七年度重上字第二五號及最高法院八十八
    年度台上字第二六三一號判決認定在案，有被上訴人所提前開判決為憑，且為兩
    造所不爭執，並經本院調閱上開卷宗查明屬實，堪信為真實。
三、按數人共同不法侵害他人之權利者，連帶負損害賠償責任。又連帶債務人中之一
    人，因清償、代物清償、提存、抵銷或混同，致他債務人同免責任者，得向他債
    務人請求償還各自分擔之部分，並自免責時起之利息，民法第一百八十五條第一
    項、第二百八十一條前段分別定有明文。又按民事上之共同侵權行為，與刑事上
    之共同正犯，其構成要件並不完全相同，共同侵權行為人間不以有意思聯落為必
    要，數人因過失不法侵害他人之權利，苟各行為人之過失均為其所生損害之共同
    原因，即所謂行為關連共同，亦足以成立共同侵權行為（司法院台參字第零五七
    八號令例變字第一號及最高法院六十六年台上字第二一一五號判例參照）。查本
    件被上訴人主張上訴人就本件徵信貸款案件均為共同侵權行為人，就銅鑼鄉農會
    所受損害應連帶負損害賠償之責，而被上訴人已清償銅鑼鄉農會，致上訴人同免
    責任，故請求上訴人償還應分擔之部分等情，然已據上訴人否認，並以前揭情詞
    置辯。是本件茲應審究者，乃為上訴人就本件被上訴人徵信所造成之損失，是否
    應與被上訴人負共同侵權行為責任。經查：
  (一)苗栗縣銅鑼鄉農會之授信作業流程圖顯示：農會受理客戶申請貸款案件後，由農
    會人員閱覽調查評估擔保物，經徵信人員完成徵信報告表及擔保物品鑑估表，再
    經分析審核過程，經由信用部主任核准，再經由總幹事決定拒貸或核貸，如拒貸
    ，則由總幹事以簡便答覆表通知客戶，如准貸，則對客戶為核貸之通知，並為簽
    約、對保、設定擔保、撥貸之程序，此有銅鑼鄉農會九十一銅鄉農總字第一二六
    號函暨授信作業流程圖可稽（見原審卷第二六九頁），是依農會之作業過程，貸
    款案之核准，實係經由基層之徵信人員先為閱覽評估擔保物並作成徵信報告，再
    透過信用部主任及總幹事為貸款之審核與監督，最終係由總幹事作成准貸與否之
    決定，是核貸之流程，實繫於基層徵信人員之調查、中層信用部主任之審核及高
    層總幹事之決行，是其等就核貸之結果，均應共同負責。
  (二)查被上訴人為銅鑼鄉農會之職員，於八十二年八月間承辦鍾玉珍以系爭五筆土地
    向銅鑼鄉農會抵押申請貸款一千萬元之徵信工作，在鍾玉珍申辦抵押貸款時所為
    之調查報告調查意見欄內，附記：「借款人提供吳家玉、吳盛相建地為抵押品土
    地，坐落桃園觀音新坡段一二、一二之一、一二之二、一二之三、一二之四、一
    二之五、一二之六、一二之七地號等八筆，面積○點○六四四公頃即一九四點八
    坪，土地（000000-000）×194.8=20,330,691」等字句，銅鑼鄉農會於八十二年
    九月七日據予核准貸款五百萬元，鍾玉珍嗣再申請增貸三百萬元，經銅鑼鄉農會
    於八十三年一月二十七日核准貸款二百萬元，合計共貸款七百萬元與鍾玉珍。嗣
    後鍾玉珍未按期繳納利息，經銅鑼鄉農會取得執行名義，聲請台灣桃園地方法院
    強制執行系爭五筆土地，拍賣結果，得款一百六十九萬八千元，經扣除執行費及
    增值稅後，銅鑼鄉農會獲償八十七萬六千六百四十一元，尚不足本金債權七百萬
    元、利息九十八萬六千七百十二元及違約金十四萬九千零十四元，迄今銅鑼鄉農
    會仍有七百二十五萬九千零八十五元未受償等情，為兩造所不爭執之事實，並有
    銅鑼鄉農會所提出之農會員工保證書、台灣桃園地方法院民事執行處強制執行金
    額計算書分配表、借據、抵押借款申請書、抵押借款調查報告、基地每坪單價計
    算表為證（見原審法院八十六年度重訴字第二四號卷第八七頁以下），次查，銅
    鑼鄉農會之有擔保放款，依該農會放款資料檔案管理辦法所載，擔保放款值最高
    以時價扣除按「時價」計算之應計增值稅後之百分之九十為準，而其以土地為標
    的之擔保放款總值計算公式如下：時價或公告現值－應計增值稅＝評估單價，（
    評值單價×面積）×放款率（最高百分之九十）＝擔保放款總值，時價高於公告
    現值時，以時價為準，惟時價若低於公告現值時，仍以時價為準；其應計增值稅
    ，應以時價減去規定地價（或前次移轉時之現值）之金額按規定稅率計算之，無
    法獲知時價時，其放款值最高以公告現值扣除按公告現值計算之應計增值稅後之
    百分之九十為準。被上訴人辦理鍾玉珍以系爭五筆土地為抵押申請借貸一千萬元
    之徵信工作，自應遵照上開規定，確實查估系爭五筆土地之擔保品時價，正確計
    算出增值稅，據以核算系爭五筆土地之擔保放款總值。被上訴人對於鍾玉珍以系
    爭五筆土地為抵押之貸款，應知鍾玉珍於貸得款項後將來若未依約繳納利息或償
    還本金，銅鑼鄉農會即係以系爭五筆土地為求償，且銅鑼鄉農會之核准貸款與否
    及貸款之數目，係依據被上訴人之調查報告，被上訴人若未能確實調查系爭五筆
    土地之市價，虛增土地之價值，不依規定計算正確之增值稅，少扣增值稅，以致
    系爭五筆土地之擔保放款總值有誤，將會使銅鑼鄉農會之信用部主任即上訴人乙
    ○○及總幹事即上訴人丁○○於核准貸款時為錯誤之判斷，超額貸款與鍾玉珍，
    以致無法自抵押物獲得完全之清償，損害到銅鑼鄉農會之權益。是被上訴人既為
    銅鑼鄉農會之職員，奉命調查系爭五筆土地之擔保放款總價，自應以善良管理人
    之注意，確實查估系爭五筆土地之擔保放款總價，豈能漫不經心任意為之，被上
    訴人未為必要之注意，將系爭五筆土地之擔保放款總價為不實之記載，致銅鑼鄉
    農會超額貸款與鍾玉珍受有損害，被上訴人對銅鑼鄉農會所受之損害自應負責賠
    償，不能因本件之貸款係由信用部主任即上訴人乙○○及總幹事即上訴人丁○○
    核准而免責。
  (三)復查，鍾玉珍以系爭五筆土地為抵押向銅鑼鄉農會申請貸款，被上訴人係以坐落
    桃園縣觀音鄉○○段第一二、一二之一、一二之二、一二之三、一二之四、一二
    之五、一二之六、一二之七號等八筆土地為擔保品，每坪市價為十萬五千元，增
    值稅每坪為六百三十三元，計算出該八筆土地之價值為二千零三十三萬零六百九
    十一元。銅鑼鄉農會認為被上訴人於辦理徵信工作時，有虛增前揭第一二之一、
    一二之二、一二之三號等三筆土地之擔保物，未確實調查市場價值即任意記載每
    坪土地價值為十萬五千元，及未依規定以時價減去前次移轉時之現值計算出正確
    之增值稅。按前開八筆土地中，其中坐落桃園縣觀音鄉○○段第一二、一二之四
    、一二之五、一二之六、一二之七號土地為前開借款之連帶保證人吳家玉所有，
    且吳家玉亦以各該土地為銅鑼鄉農會設定抵押權以擔保鍾玉珍對銅鑼鄉農會所負
    之債務。至同段第一二之一、一二之二、一二之三號土地則為吳盛相所有，吳盛
    相非鍾玉珍對銅鑼鄉農會所負上開借款債務之連帶保證人，且吳盛相亦未以其所
    有之第一二之一、一二之二、一二之三號土地為銅鑼鄉農會設定抵押權，以擔保
    鍾玉珍對銅鑼鄉農會所欠之債務，此為被上訴人甲○○所是認，並有銅鑼鄉農會
    所提出之土地登記簿謄本及借據為證，堪信屬實。故就鍾玉珍對銅鑼鄉農會所負
    借款債務，得產生擔保之作用者，僅為吳家玉所有坐落桃園縣觀音鄉○○段第一
    二、一二之四、一二之五、一二之六、一二之七號土地而已，吳盛相既非上開鍾
    玉珍對銅鑼鄉農會所負借款債務之連帶保證人，且未以其所有之上開土地設定抵
    押權擔保鍾玉珍所負之借款債務，則吳盛相所有之上開土地自不具有擔保前開借
    款債務之作用。而被上訴人將吳盛相所有之土地列入前開借款之擔保品估價標的
    ，據被上訴人所述，係因鍾玉珍、吳盛相共同前來申辦貸款，故就渠等提供之擔
    保品於核准前並未予區分，待經銅鑼鄉農會信用部主任、總幹事核准貸款後，於
    設定抵押權時始區分，被上訴人並未增列擔保品云云。惟鍾玉珍、吳盛相既係分
    開向銅鑼鄉農會申請貸款，前開八筆土地亦係分別擔保鍾玉珍、吳盛相之債務，
    則前開八筆土地自應分開列於鍾玉珍或吳盛相申請貸款之擔保品，被上訴人予以
    合併列入，自有未當。而系爭五筆土地面積共四四○平方公尺即一三三點一坪，
    以被上訴人調查之結果，系爭五筆土地之擔保放款總值為一千二百五十萬二千一
    百二十二元[（000000-000）×133.1×0.9= 00000000]，則扣除吳盛相所有之同
    段第一二之一、一二之二、一二之三號等三筆土地後，依被上訴人徵信調查之結
    果，鍾玉珍以系爭五筆土地仍可貸得七百萬元，則嗣在計算鍾玉珍以系爭五筆土
    地所能貸款之金額及銅鑼鄉農會所受之損害，自應以該五筆土地之面積四四○平
    方公尺為準。訴外人吳家玉所有供擔保之系爭五筆土地，其時價若干，雖據被上
    訴人提出不動產買賣契約書一件用以證明該土地於借貸當時確達每坪十萬五千元
    之時價。惟查，該買賣契約書係由吳盛相、吳家玉與余國宗簽訂，而由吳家淦見
    證，其內容係由吳盛相及吳家玉於八十二年五月六日買受坐落桃園縣觀音鄉○○
    段第一二號面積六四四平方公尺之土地（第一二號土地於八十二年七月二十六日
    因分割增加第一二之一至一二之七號等七筆土地），買賣總價為二千五百萬元。
    但系爭五筆土地經桃園縣政府於八十四年十月間鑑定結果，每平方公尺之實地查
    估價格為三千元（台灣桃園地方法院於拍賣時囑託鑑定），此有銅鑼鄉農會提出
    之桃園縣政府八十四年十月六日府地價字第七一八三六九號土地價格鑑定書可按
    （見原審法院八十六年度重訴字第二四號卷第一一二頁），依此價格換算系爭五
    筆土地每坪之價值應為九千九百十七元，而該五筆土地經拍賣之結果，賣得之金
    額為一百六十九萬八千元，則每平方公尺之價格為三千八百五十九元即每坪一萬
    二千七百五十七元。嗣再將系爭五筆土地囑託中華經建鑑定中心鑑定，該中心以
    附近建地興建四層透天厝之價格計算土地之成本，結果認為系爭五筆土地當時每
    坪之價值為五萬六千四百六十二元，總值為七百五十一萬五千零九十二元，被上
    訴人與銅鑼鄉農會均同意以該價格為八十二年八月間之市價（見本院八十七年度
    重上字第二五號卷第九三頁），則被上訴人於辦理徵信工作時，認為系爭五筆土
    地每坪之市價為十萬五千元，係中華經建鑑定中心鑑定價格之一點八六倍左右，
    已超過合理之誤差範圍，顯與市價不相當，被上訴人顯然未經實地確實調查。雖
    鍾玉珍於申請貸款時有附吳家玉、吳盛相以二千五百萬元總價購買前揭八筆土地
    之買賣契約書，但申請貸款人所附之買賣契約書僅可以為被上訴人估價之參考，
    不得以之為唯一依據，仍須至現場實地確實調查，而依該買賣契約書所載，吳家
    玉、吳盛相係以總價二千五百萬元購買六四四平方公尺即一九四點八坪土地，換
    算出每坪土地之價值為十二萬八千三百三十六元，已係中華經建鑑定中心鑑定之
    市價每坪五萬六千四百六十二元之二點二七倍左右，吳家玉、吳盛相取得該六四
    四平方公尺之土地，目的即在興建房屋，不可能以如此偏離市場行情之價格購買
    該土地，買賣契約書所載之二千五百萬元顯然有假，被上訴人若能至現場實地確
    實調查系爭五筆土地之市價，不難發現並無每坪十萬五千元之價值，更無買賣契
    約書之每坪十二萬八千三百三十六元價值。參酌證人吳家玉、吳盛相、吳家淦、
    余國宗所述及買賣契約書所載買賣價金支付情形（見本院八十七年度重上字第二
    五號卷），益證吳家玉、吳盛相並非以二千五百萬元向余國宗購得坐落桃園縣觀
    音鄉○○段第一二號土地，買賣契約書所載二千五百萬元顯有不實，應係吳家玉
    、吳盛相、吳家淦等人為了向上訴人銅鑼鄉農會超額貸款，故意在買賣契約書上
    為不實之記載，上訴人甲○○未經確實調查，僅憑買賣契約書即認定系爭五筆土
    地之時價為每坪十萬五千元，自未盡到應盡之注意義務，難辭估價不實之疏忽責
    任。
  (四)再者，增值稅之計算依上訴人銅鑼鄉農會之放款資料檔案管理辦法，應以時價減
    去規定地價（或前次移轉時之現值）之金額按規定稅率計算之。而增值稅之稅率
    依土地稅法第三十三條之規定，土地漲價總數額超過原規定地價或前次移轉時核
    計增值稅之現值數額未達百分之一百部分，就其漲價總數額徵收百分之四十；在
    百分之一百以上未達百分之二百部分徵收百分之五十；超過百分之二百部分徵收
    百分之六十。則以被上訴人所調查前次移轉時之現值即八十二年度地主之申報地
    價每平方公尺四百八十元即每坪一千五百八十四元，依基地每坪單價計算表（見
    原審法院八十六年度重訴字第二四號卷第九一頁）之，民間買賣常係以土地申報
    地價為買賣價金繳納增值稅，法院拍賣則係以拍定之價額繳納增值稅，系爭五筆
    土地拍賣得款一百六十九萬八千元，增值稅徵收七十九萬八千四百二十三元），
    按每坪十萬五千元即每平方公尺三萬一千七百六十元五角計算增值稅，系爭五筆
    土地應為八百十九萬五千二百二十元[31762.5×440-480×440=00000000（漲價
    部分）、480×440×0.4=84480（稅率百分之四十部分）、480×440×0.5=
    105600（稅率百分之五十部分）、（00000000-000×440-480×440）×
    0.6=0000000（稅率百分之六十部分），8 4480+105600+0000000= 0000000（合
    計之增值稅）〕，但被上訴人卻未依規定以漲價部分計算增值稅，僅以系爭五筆
    土地之移轉現值每坪一千五百四十八元，依百分之四十稅率，計算出每坪土地之
    增值稅為六百三十三元，依此計算方法，系爭五筆土地每坪價值十萬五千元，竟
    僅須繳納八萬四千二百五十二元之增值稅，此由台灣桃園地方法院拍定之每坪價
    值一萬二千七百五十七元，即須繳納七十九萬八千四百二十三元之增值稅觀之，
    更可見被上訴人對於增值稅之計算方式有誤。被上訴人辦理系爭五筆土地之徵信
    工作，於計算增值稅時應知增值稅係以漲價歸公為準，即係就漲價部分科徵增值
    稅，其農會亦規定計算增值稅，應以時價減去規定地價（或前次移轉時之現值）
    之金額按規定稅率為之。詎被上訴人竟疏忽不依漲價歸公之原則及農會上開規定
    ，僅以前次移轉時之現值計算增值稅，被上訴人顯有過失。
  (五)查系爭五筆土地於被上訴人八十二年八月間為徵信時，市價應為每坪五萬六千四
    百六十二元，則系爭五筆土地之總價為七百五十一萬五千零九十二元，自應以此
    價值計算系爭五筆土地之擔保放款總值，即銅鑼鄉農會所能放款之金額。經核以
    系爭五筆土地之價值七百五十一萬五千零九十二元（銅鑼鄉農會誤為七百五十二
    萬八千二百二十四元），減去系爭五筆土地前次移轉現值之金額二十一萬一千二
    百元 (480×440=211200），計算出增值稅應為四百三十一萬八千九百七十五元
    [0000000-000000 =0000000（漲價部分）、211200×0.4=84480（稅率百分之四
    十部分）、211200×0.5 =105600（稅率百分之五十部分）、（
    0000000-000000-000000）×0.6= 0000000（稅率百分之六十部分），
    84480+105600+0000000=0000000（合計之增值稅）〕，被上訴人等四人辯稱應以
    百分之四十之稅率計算增值稅為二百九十九萬七千二百三十六元，自無可採。則
    系爭五筆土地之擔保放款總值為二百八十七萬六千五百零五元[（
    0000000-0000000）×0.9=0000000〕，被上訴人若依正常程序徵信所計算之擔保
    放款總值，鍾玉珍最多僅能以系爭五筆土地抵押貸款二百八十七萬六千五百零五
    元，因被上訴人未能確實調查系爭五筆土地之價值，及正確計算出增值稅，虛增
    土地之價值且少扣增值稅之結果，使得鍾玉珍獲得超額貸款。就銅鑼鄉農會所能
    放款之二百八十七萬六千五百零五元，鍾玉珍原本即能借得，系爭五筆土地亦有
    此擔保價值，嗣後系爭五筆土地拍賣所得雖僅一百六十九萬八千元，但此乃經濟
    不景氣，致土地價值滑落，且系爭五筆土地上有尚未完工之建物，影響購買人之
    意願，則就銅鑼鄉農會所放款之二百八十七萬六千五百零五元部分，不能認係被
    上訴人徵信不實，致銅鑼鄉農會所受之損害。至系爭五筆土地拍賣結果不足清償
    二百八十七萬六千五百零五元部分，亦與被上訴人之徵信不實無相當因果關係，
    被上訴人就銅鑼鄉農會所放款之二百八十七萬六千五百零五元部分，自不負損害
    賠償之責。另鍾玉珍於八十二年九月七日貸得五百萬元後，復於八十三年一月二
    十七日增貸二百萬元，銅鑼鄉農會之核准貸款，亦係根據被上訴人之不實徵信，
    誤認系爭五筆土地再增加貸款二百萬元，銅鑼鄉農會之債權仍可獲得確保，銅鑼
    鄉農會此部分所受之損害仍係因被上訴人不實之徵信所造成，被上訴人認為鍾玉
    珍之增貸二百萬元非被上訴人所得置喙，此部分損害不能歸諸於被上訴人身上云
    云，顯無可採。本件鍾玉珍共貸得七百萬元，超貸四百十二萬三千四百九十五元
    ，此超貸四百十二萬三千四百九十五元即為銅鑼鄉農會因被上訴人徵信不實所受
    之損害。上訴人甲○○等四人以五百萬元扣除擔保放款總值；上訴人銅鑼鄉農會
    以拍賣結果所未能獲償之七百二十五萬九千零八十五元扣除擔保放款總值，計算
    被上訴人所應賠償之金額，均有違誤。而鍾玉珍之連帶保證人吳家淦尚有一萬零
    三百五十元之投資財產，及一九八九年份排氣量為二千五百ＣＣ車輛一部，此有
    財政部台灣省中區國稅局於八十六年十二月九日所核發之財產查詢資料。因銅鑼
    鄉農會前揭二百八十七萬六千五百零五元債權僅受償八十七萬六千六百四十一元
    ，吳家淦對銅鑼鄉農會仍有保證債務存在，吳家淦之上開財產自不能就銅鑼鄉農
    會所受之損害扣除。又被甲○○僅就鍾玉珍超額貸款之四百十二萬三千四百九十
    五元部分負損害賠償責任，就鍾玉珍未能依約繳納之利息及違約金，被上訴人並
    不負賠償之責，則銅鑼鄉農會請求被上訴人給付按年息百分之十點五計算之利息
    ，及逾期在六個月以內者按上開利率百分之十，逾期超過六個月者，按上開利率
    百分之二十計算之違約金，均屬無據。被上訴人應只須給付自起訴狀繕本送達翌
    日按年息百分之五計算之遲延利息。按債務人之代理人或使用人，關於債之履行
    有故意或過失者，債務人應與自己之故意或過失，負同一之責任；損害之發生或
    擴大，被害人與有過失者，法院得減輕賠償金額或免除之，民法第二百二十四條
    前段、第二百十七條第一項分別定有明文。又民法第二百二十四條可類推適用於
    同法第二百十七條被害人與有過失之規定，亦即在適用民法第二百十七條之場合
    ，損害賠償權利人之代理人或使用人之過失，可視同損害賠償權利人之過失，適
    用過失相抵之法則（最高法院七十三年台上字第二二○一號判例參照）。查鍾玉
    珍以系爭五筆土地為擔保向銅鑼鄉農會申請貸款一千萬元，於被上訴人就系爭五
    筆土地徵信調查後，於調查報告填載擔保品之土地價值為每坪十萬五千元，應扣
    除每坪土地應徵收之增值稅六百三十三元後，該調查報告送請銅鑼鄉農會之信用
    部主任即上訴人乙○○及總幹事即上訴人丁○○審核，據以決定是否貸款與鍾玉
    珍及貸款之金額。就被上訴人所調查之系爭五筆土地每坪土地之價值為十萬五千
    元，銅鑼鄉農會既已命被上訴人實地調查，銅鑼鄉農會信用部主任即上訴人乙○
    ○及總幹事即上訴人丁○○，根據被上訴人之調查意見及所附買賣契約書，為書
    面上審核，無從認定被上訴人之調查意見及買賣契約書所載之買賣總價二千五百
    萬元有虛偽不實，則就此部分，銅鑼鄉農會之信用部主任即上訴人乙○○及總幹
    事即上訴人丁○○核准貸款，並無任何過失可言。至應扣每坪增值稅六百三十三
    元部分，依被上訴人於計算增值稅時所製作之基地每坪單價計算表，即可知該六
    百三十三元增值稅，被上訴人係以前次移轉現值之金額即地主之申報地價按百分
    之四十稅率為之，惟每坪土地之價值為十萬五千元，漲價金額應為每坪土地十萬
    三千四百十六元（000000-0000=103416），被上訴人以地主申報地價為計算增值
    稅之依據，銅鑼鄉農會之信用部主任即上訴人乙○○及總幹事即上訴人丁○○在
    審核鍾玉珍申請貸款經被上訴人徵信調查後所附之資料，不難發現被上訴人未依
    規定計算增值稅，詎銅鑼鄉農會之信用部主任即上訴人乙○○及總幹事即上訴人
    丁○○未詳細審核，竟認被上訴人之調查已依市價扣除依市價計算過之增值稅（
    見原審卷第一○六、一○七頁調查報告，銅鑼鄉農會之信用部主任即上訴人乙○
    ○所擬意見），銅鑼鄉農會之信用部主任即上訴人乙○○及總幹事即上訴人丁○
    ○未發現其中之缺失，核准貸款七百萬元，亦難辭其咎。況被上訴人與系爭五筆
    土地之所有人及借款之連帶保證人吳家玉及吳家淦均有叔侄之關係，銅鑼鄉農會
    之總幹事即上訴人丁○○亦承認當時即知兩者有親戚關係，竟未令被上訴人迴避
    本件之徵信調查，又未對被上訴人所為之調查報告詳細審核，則銅鑼鄉農會之使
    用人信用部主任即上訴人乙○○及總幹事即上訴人丁○○就本件之核准貸款亦有
    過失。而銅鑼鄉農會之信用部主任即上訴人乙○○及總幹事即上訴人丁○○若能
    及時發現被上訴人之計算增值稅方式有誤，命被上訴人重新以系爭五筆土地計算
    增值稅，以每坪十萬五千元價值計算系爭五筆土地之土地增值稅應為八百十九萬
    五千二百二十元，已如前述，系爭五筆土地之擔保放款總值為五百二十萬二千二
    百五十二元[（31762.5×000-00000 00）×0.9= 0000000〕，則因銅鑼鄉農會之
    信用部主任即上訴人乙○○及總幹事即上訴人丁○○之疏失，造成銅鑼鄉農會之
    損害，應認銅鑼鄉農會此部分之損害，係被上訴人及銅鑼鄉農會之信用部主任即
    上訴人乙○○及總幹事即上訴人丁○○之過失所共同造成。惟被上訴人係徵信調
    查出具增值稅每坪六百三十三元之人，其過失程度應較未詳細審核之銅鑼鄉農會
    信用部主任即上訴人乙○○及總幹事即上訴人丁○○為重，被上訴人應負三分之
    二之過失責任，銅鑼鄉農會之信用部主任即上訴人乙○○及總幹事即上訴人丁○
    ○應負三分之一之過失責任，爰減輕被上訴人之賠償金額五十九萬九千二百四十
    九元（ 0000000×1/3=599249）。是被上訴人應賠償銅鑼鄉農會之金額為三百五
    十二萬四千二百四十六元（0000000-000000=0000000）。則銅鑼鄉農會請求被上
    訴人給付三百五十二萬四千二百四十六元及按年息百分之五計算之利息，自無不
    合，應予准許等，業經判決確定在案，有最高法院八十八年度台上字第二六三一
    號判決附卷可查（見原審卷第一一至三一頁），並經本院調閱有關卷宗查明屬實
    ，從而上訴人等就本件被上訴人徵信所造成之損失，自應與被上訴人負共同侵權
    行為責任。
  (六)上訴人丁○○雖辯稱：其確於抵押借款調查報告批示：本件必須與營建商簽訂協
    議書，即要求其拋棄法定抵押權，惟承辦人員及信用部主任未依批示辦理，自應
    由其等負完全之過失責任云云，惟查：
  (1)上訴人丁○○在八十二年八月十九日之調查報告批示全文內容「可，但應提供建
    照並訂協議（意）書房屋建成後設定給農會」，此有該調查報告為證，其真意應
    為借款人應提供建照並訂協議（意）書房屋建成後設定給農會。經查該次貸款撥
    放前吳家玉有提供建照（桃園縣政府工務局建照執照八十二桃觀鄉建字第Ｏ三六
    二號）及建築設計圖等給銅鑼鄉農會，此有該建照及設計圖影本為證。而債務人
    亦有出具切結書（即同協議書）給銅鑼鄉農會，伊所提供擔保土地絕無他人主張
    權利。債務人亦同意房屋建成後設定給農會。但因為債務人經費問題僅構築到二
    樓初步結構爾，未達建照上所載四層樓（壹棟）建築物，故而未完工，當無使用
    執照，更無保存登記，是無房屋設定抵押權給農會，此部份尚難認為上訴人乙○
    ○有疏失之處。
  (2)另上訴人丁○○批示內容並無要求與營建商簽訂協議書，此由上揭批示全文並無
    任何一隻字提及營建商，查債務人提供土地要求貸款，上訴人丁○○批可但應提
    供建照並訂協議書，觀之該批示文意當然指與債務人訂協議書，設若上訴人丁○
    ○批示文意係指與營建商訂協議書，為何丁○○不把「營建商」三個字寫在批示
    文內，且該批示亦無要求營建商拋棄法定抵押權之記載，本件抵押物嗣後經法院
    拍賣無法足額取償，係因營建商取得法定抵押權額三百餘萬元，優先於農會一般
    抵押權之行使，致生損害於銅鑼鄉農會，為兩造應注意而未注意者，上訴人丁○
    ○並不因而免責，又上訴人丁○○辯稱被上訴人知道土地上欲蓋房屋依慣例應要
    求建商放棄抵押權，始能將建妥之房屋併同辦理抵押設定云云，經查將建妥之房
    屋併同辦理抵押設定，係定作人即房屋所有權人與銅鑼鄉農會立協議書所為之約
    定，核與營建商應否拋棄法定抵押權無關，所辯不足採信。
四、按數人共同不法侵害他人之權利者，連帶負損害賠償責任﹔連帶債務人相互間，
    除法律另有規定或契約另有訂定外，應平均分擔義務。但因債務人中之一人應單
    獨負責之事由所致之損害及支付之費用，由該債務人負擔。又連帶債務人中之一
    人，因清償、代物清償、提存、抵銷或混同，致他債務人同免責任者，得向他債
    務人請求償還各自分擔之部分，並自免責時起之利息。民法第一百八十五條第一
    項、第二百八十條、第二百八十一條第一項定有明文，亦即連帶債務人於對外關
    係，雖各負全部之債務，然在內部關係，則依各自分擔之部分而負義務，故連帶
    債務人中之一人為自己分擔部分以上之清償或其他免責行為時，即係就他人之債
    務為免責行為，因此民法第二百八十一條第一項明定：連帶債務人中之一人，因
    清償或其他行為，致他債務人同免責任者，得向他債務人請求償還其各自分擔之
    部分，並自免責時起之利息（最高法院七十八年度台上字第二三三六號判決參照
    ），本件苗栗縣銅鑼鄉農會之鍾玉珍向農會申請貸款案件，被上訴人徵信不實及
    誤算土地增值稅之過失，與被信用部主任上訴人乙○○、上訴人丁○○審核、決
    策貸款之過失，均造成銅鑼鄉農會損害之結果，則揆之首開法律及判例意旨之說
    明，其等對於農會應負共同侵權行為之責。至於兩造間各應負若干過失責任，亦
    即上訴人就此共同侵權行為，既經被上訴人為清償，致上訴人同免責任，得向上
    訴人請求償還其各自分擔為若干？茲說明如下：
  (一)據證人即銅鑼鄉農會總幹事王永芬證稱：「總幹事批示後，執行由信用部主任及
    承辦人員處理。--總幹事核可貸款金額後，後面放款程序由信用部自行處理，毋
    庸再呈報，信用部主任應詳加核對，總幹事因事情繁忙，依一般作業慣例，只是
    形式上蓋章。」等語（見本院卷第六二頁）；證人即銅鑼鄉農會信用部主任賴德
    純及承辦人員吳淑芳結證稱：授信作業流程編號至是授信人員的事，編號
    至是徵信人員的事；原審卷第一○六、一○七頁抵押借款調查報告表，是由徵
    信人員分析，再由信用部主任與總幹事審核，並無其他人參與，由總幹事審核後
    如准予貸款就將調查報告表交信用部主任轉交給授信人員辦理核貸手續，並由授
    信人員通知借款人來簽約以後將所有資料及辦理設定抵押資料，請借款戶及保證
    人來辦理對保，對保及簽約定書及借據後即撥款。撥款完畢後將所有資料再轉信
    用部主任及總幹事蓋章；撥款前因已簽准，不須信用部主任蓋章簽約、對保及設
    定抵押資料等，不須送信用部主任及總幹事直接由授信人員交理事長蓋章後再送
    地政事務所辦理設定抵押登記手續等語（見本院卷第一○八至一一二頁）。查被
    上訴人在抵押借款調查報告表內係以坐落桃園縣觀音鄉○○段第一二、一二之一
    、一二之二、一二之三、一二之四、一二之五、一二之六、一二之七號等八筆土
    地為擔保品，而實際上鍾玉珍以系爭五筆土地為抵押向銅鑼鄉農會申請貸款，被
    上訴人於辦理徵信工作時，確有虛增前揭第一二之一、一二之二、一二之三號等
    三筆土地之擔保物，依前開說明，此虛列部分，應非上訴人審核放款時所明知，
    而該三筆土地合計為二百零三平方公尺即六十一點七坪，每坪之價值以五萬六千
    四百六十二元計算，其價值為三百四十八萬三千七百零五元，扣除以前次移轉之
    現值之金額十二萬九千一百三十二元(204×440=129132），計算出增值稅應為一
    百九十七萬四千零四元[0000000.0-000000 =0000000.4（漲價部分）、129132×
    0.4=51652.8（稅率百分之四十部分）、129132×0.5 =64566（稅率百分之五十
    部分）、（0000000.0-000000-000000）×0.6= 0000000.6（稅率百分之六十部
    分），51652.8+64566+0000000.6=0000000（合計之增值稅）〕，以總價值
    0000000.4- 增值稅0000000=0000000，此部份若鍾玉珍借款時若加上此三筆土地
    為抵押物時，銅鑼鄉農會將可減少損失一百五十萬九千七百零一元，被上訴人於
    辦理徵信工作時，確有虛增此部份所造成評估之損失，其責任應全歸於被上訴人
    ，至於銅鑼鄉農會授信人員亦未注意及此，核與上訴人無關，其餘部分因被上訴
    人徵信不實及誤算土地增值稅之過失，與被信用部主任上訴人乙○○、上訴人丁
    ○○審核、決策貸款之過失，均造成銅鑼鄉農會損害之結果，則揆之首開法律及
    判例意旨之說明，其等對於農會應負共同侵權行為之責。本院審酌被上訴人身為
    基層徵信人員與本件貸款供擔保物所有人及連帶保證人已有親誼關係，未盡調查
    蒐證之責，又未依農會及法律規定計算增值稅，怠於職守情節嚴重；上訴人乙○
    ○身為被上訴人長官，以其專業程度絕難發現被上訴人之前開疏失，竟未盡詳實
    審核之義務；而上訴人丁○○身為總幹事，綜理農會業務，並為農會准貸、拒貸
    及核貸金額之最後決定人員，就貸款案更應嚴加審核，詎其亦未注意本件被上訴
    人之徵信意見及上訴人乙○○之審核意見有前開疏失；況查本件貸款人鍾玉珍係
    前後二次申請貸款，就鍾玉珍於第二次申請增貸三百萬元時，上訴人乙○○已簽
    註意見「是否准予再設定及貸款可貸金額，敬請核示」等語，有前開抵押借款調
    查報告表為憑，而上訴人丁○○仍續於准增貸二百萬元，足見上訴人丁○○對本
    件放款之結果更難辭其咎，本院審酌其等過失程度，認為被上訴人應負三分之二
    ，餘由上訴人乙○○、丁○○負責（此為最高法院八十八年度台上字第二六三一
    號確定判決所認定），從而本件上訴人乙○○應負百分之十四、上訴人丁○○應
    負百分之二十之過失責任。
  (二)綜上所述，被上訴人與上訴人乙○○、丁○○應負共同侵權行為之責，對於銅鑼
    鄉農會所受之損害連帶負賠償責任。又銅鑼鄉農會因本件貸款案所受之損害共為
    五百二十一萬三千零五十四元，扣除被上訴人應單獨負責之一百五十萬九千七百
    零一元，被上訴人與上訴人乙○○、丁○○應負賠償責任之金額為三百七十萬三
    千三百五十三元，另依上訴人乙○○所負百分之十四之過失比例，應負擔五十一
    萬八千四百六十九元，上訴人丁○○所負百分之二十之過失比例，應負擔七十四
    萬零六百七十一元，其等均因被上訴人已向銅鑼鄉農會清償而免責。是被上訴人
    自得本於民法第二百八十一條第一項之規定請求其等償還各自分擔之部分。從而
    ，被上訴人請求上訴人乙○○給付五十一萬八千四百六十九元，及自起訴狀繕本
    送達亦日即九十年十一月十日起至清償日止，另上訴人丁○○給付七十四萬零六
    百七十一元，及自起訴狀繕本送達翌日即九十年十一月九日起至清償日止，各按
    年息百分之五計算之利息，為有理由，原審此部分之判決為有理由，上訴人請求
    廢棄此部份之判決並駁回被上訴人之請求為無理由，應予駁回，超過上開金額部
    分，原判決准被上訴人請求，於法無據，上訴人請求廢棄並駁回被上訴人之請求
    為有理由。
五、兩造其餘攻擊防禦方法，均核與本件判決結果不生影響，爰不一一贅述，附此敘
    明。
據上論結，依民事訴訟法第四百五十條、四百四十九條第一項、第七十九條但書，判
決如主文。
中      華      民      國    九十二    年      五      月    二十七    日
~B1民事第二庭審判長法  官  童有德
~B2                法  官  翁芳靜
~B3                法  官  黃永泉
右為正本係照原本作成。
不得上訴。
~B                書記官  林玉惠
中      華      民      國    九十二    年      五      月    二十七    日
                                                                        Ｙ


司法院資訊處製作；財團法人民間司法改革基金會備份。
